臺灣新北地方法院刑事判決
111年度金訴字第510號
公  訴  人  臺灣新北地方檢察署檢察官
被      告  簡宗廷


                    （現於法務部○○○○○○○○○○○執行中）
上列被告因詐欺等案件，經檢察官提起公訴（111年度偵緝字第9
87號），本院合議庭裁定改行簡式審判程序，判決如下：
    主  文
簡宗廷犯如附表一主文欄所示之罪，各處如附表一主文欄所示之
宣告刑。應執行有期徒刑壹年參月。
    事  實
一、簡宗廷自民國110年4月中旬某時起，參與真實姓名、年籍資
    料不詳，自稱「邱宇鋐」及通訊軟體暱稱「精彩」（下稱「
    邱宇鋐」、「精彩」）等成年人所屬、三人以上以實施詐術
    為手段之詐欺集團（參與犯罪組織罪部分，另由本院以110
    年度金訴字第784號審理中，故本案詐欺案件非屬其參與犯
    罪組織之首次犯行），並擔任負責收取詐欺集團所詐得之款
    項，俗稱「車手」之工作。其明知與詐欺集團成員間均以通
    訊軟體傳遞訊息，並以人頭帳戶金融卡，大量提領詐欺款項
    ，再以迂迴隱密方式轉移所提款項，製造資金在金融機構移
    動紀錄軌跡之斷點，以掩飾資金來源及去向，仍與「邱宇鋐
    」、「精彩」等所屬詐欺集團犯罪組織成員共同意圖為自己
    不法之所有，基於三人以上詐欺取財、掩飾及隱匿特定犯罪
    所得之來源及去向之洗錢犯意聯絡，先由簡宗廷依「精彩」
    指示於110年4月19日17時許，在新北市板橋區板橋車站地下
    1樓某置物櫃內，收取該詐欺集團所掌控之中國信託商業銀
    行帳號000-000000000000號帳戶之金融卡，再由該詐欺集團
    某不詳成員於如附表一所示之時間，以如附表一所示之方式
    ，對如附表一所示劉兆明、鍾蕙羽行使詐術，致其等陷於錯
    誤，於如附表一所示之時間，依指示匯款如附表一所示之款
    項至上開帳戶，簡宗廷隨即依「精彩」之指示，於如附表二
    所示時間及地點，提領如附表二所示之詐得款項，並在位於
    新北市○○區○○路0段00號之某公園內，交付予「邱宇鋐」，
    以此方式詐欺牟利，並將犯罪所得以現金型態轉移，藉此製
    造金流之斷點，使偵查機關難以追查勾稽帳戶金流及贓款來
    源、去向。嗣經劉兆明、鍾蕙羽察覺受騙並報警處理，始悉
    上情。
二、案經劉兆明、鍾蕙羽訴由新北市政府警察局板橋分局報告臺
    灣新北地方檢察署檢察官偵查起訴。　　
    理  由
一、本案被告簡宗廷所犯係死刑、無期徒刑、最輕本刑為3年以
    上有期徒刑以外之罪，其於準備程序中就前揭被訴事實為有
    罪之陳述，經受命法官告知簡式審判程序之旨，並聽取公訴
    人、被告之意見後，本院合議庭認為適宜由受命法官獨任進
    行簡式審判程序，依刑事訴訟法第273條之1第1項規定，裁
    定由受命法官獨任進行簡式審判程序。是本案證據之調查，
    依刑事訴訟法第273條之2規定，不受同法第159條第1項、第
    161條之2、第161條之3、第163條之1及第164條至第170條所
    規定證據能力認定及調查方式之限制，合先敘明。　　
二、上開事實，業據被告於警詢、偵查中及本院準備程序暨審理
    時均坦承不諱（見臺灣新北地方檢察署110年度偵字第41944
    號卷《下稱偵卷》第3頁至第5頁背面、同檢察署111年度偵緝
    字第987號卷第19頁至第21頁、本院111年度金訴字第510號
    卷《下稱審卷》第56頁、第62頁至第66頁），核與證人即告訴
    人劉兆明、鍾蕙羽於警詢時指訴或證述之情節相符（偵卷第
    6頁至第10頁），並有上開金融帳戶之交易明細表及監視器
    領款畫面截圖各1份附卷可稽（偵卷第25頁至第28頁背面、
    第73頁至第74頁），足認被告前開任意性自白與事實相符，
    堪以採信。綜上所述，本案事證明確，被告犯行堪以認定，
    應依法論科。
三、論罪：
(一)按洗錢防制法業於105年12月28日修正公布，於106年6月28
    日生效施行。為徹底打擊洗錢犯罪，新法乃依照國際防制洗
    錢金融行動工作組織（Financial Action Task Force）40
    項建議之第3項建議，並參採聯合國禁止非法販運麻醉藥品
    和精神藥物公約及聯合國打擊跨國有組織犯罪公約之洗錢行
    為定義，將洗錢行為之處置、多層化及整合等各階段，全部
    納為洗錢行為，而於新法第2條規定：「本法所稱洗錢，指
    下列行為：一、意圖掩飾或隱匿特定犯罪所得來源，或使他
    人逃避刑事追訴，而移轉或變更特定犯罪所得。二、掩飾或
    隱匿特定犯罪所得之本質、來源、去向、所在、所有權、處
    分權或其他權益者。三、收受、持有或使用他人之特定犯罪
    所得。」以求與國際規範接軌。過去實務認為，行為人對犯
    特定犯罪所得之財物或利益作直接使用或消費之處分行為，
    或僅將自己犯罪所得財物交予其他共同正犯，祇屬犯罪後處
    分贓物之行為，非該條例所規範之洗錢行為，惟依新法規定
    ，倘行為人意圖掩飾或隱匿特定犯罪所得來源，而將特定犯
    罪所得直接消費處分，甚或交予其他共同正犯，而由共同正
    犯以虛假交易外觀掩飾不法金流移動，即難認單純犯罪後處
    分贓物之行為，應仍構成新法第2條第1或2款之洗錢行為（
    最高法院108年度台上字第1744號、第2425號、第2500號判
    決意旨參照）。
(二)觀諸本案犯罪型態，係由多人縝密分工方能完成之集團性犯
    罪，除被告外，尚包括居間聯繫被告之「精彩」、向被告收
    取款項之「邱宇鋐」及撥打電話施用詐術之不詳成員乙節，
    此據被告及告訴人2人於警詢及偵查中均供述在卷，足見被
    告主觀上對於與其共犯本件詐欺取財犯行之人已達三人以上
    乙情有所認知，其行為自構成刑法第339條之4第1項第2款之
    三人以上共同詐欺取財罪。又該罪係屬法定刑1年以上7年以
    下有期徒刑之罪，為洗錢防制法第3條第1款所規定之特定犯
    罪，而被告參與本件詐欺集團擔任「車手」，依「精彩」之
    指示前往提領詐得款項並轉交「邱宇鋐」，已詳述於前；復
    據被告於警詢時供稱：伊係以通訊軟體「telegram」與「精
    彩」聯繫，伊無法提供詐欺集團上游供警方查緝偵辦等語（
    偵卷第4頁及背面），足見被告對於自己經手之贓款最終由
    何人取走、做何利用均不知悉，客觀上顯係透過贓物之多次
    轉交製造多層次之斷點，使偵查機關除藉由監視器錄影畫面
    鎖定車手外，難以再向上溯源，並使其餘集團共犯得以直接
    處分，以掩飾不法所得移動之虛假外觀，而達到隱匿該特定
    犯罪所得之去向、所在之結果，且被告主觀上對於其行為將
    造成掩飾、隱匿該詐欺犯罪所得去向、所在之結果應屬明知
    ，猶仍執意為之，其所為自非僅係為詐欺集團取得犯罪所得
    ，而兼為洗錢防制法第2條第2款之掩飾、隱匿特定犯罪所得
    來源及去向之行為。綜上所述，核被告所為，係犯刑法第33
    9條之4第1項第2款之三人以上共同詐欺取財罪及違反洗錢防
    制法第2條第2款規定，而犯同法第14條第1項之一般洗錢罪
    。
(三)被告受「精彩」指示提領贓款，並將款項轉交「邱宇鋐」，
    其所為係屬整體詐欺行為分工之一環，且利用他人之行為，
    達成詐欺犯罪之結果，故被告應就其所參與犯行所生之全部
    犯罪結果共同負責。是被告與「精彩」、「邱宇鋐」等詐欺
    集團成員間，有犯意聯絡及行為分擔，應論以共同正犯。另
    刑法第339條之4第1項第2款之三人以上共同犯詐欺取財罪，
    其本質即為共同犯罪，本件主文自毋庸再於「三人以上共同
    詐欺取財罪」前再記載「共同」（最高法院83年度台上字第
    2520號刑事判決意旨參照）。　
(四)再被告及所屬詐欺集團成員就同一告訴人，於密接時間內，
    分工由集團不詳成員施用詐術，使告訴人將指定款項轉入詐
    欺集團之指定帳戶，再分數次提領該部分款項，各係侵害同
    一被害法益，就同一告訴人之犯罪事實而言，該數個犯罪行
    為獨立性極為薄弱，依一般社會健全觀念，在時間差距上，
    難以強行分開，在刑法評價上，以視為數個舉動之接續施行
    ，包括評價為法律上一行為，屬接續犯，是對同一告訴人於
    密接時地內所為數次犯行，應僅論以一罪。　　　　
(五)被告所為三人以上共同詐欺取財罪及一般洗錢罪，目的均為
    不法牟取告訴人金融帳戶及其內金錢，乃屬同一犯罪決意及
    預定計畫下所為階段行為，依一般社會通念，其等實施詐術
    、前往提領款項及隱匿該等詐欺犯罪所得之去向及所在之行
    為，具有行為局部之同一性，法律評價應認屬一行為較為適
    當。從而，被告各次均係以一行為同時觸犯三人以上共同詐
    欺取財罪及一般洗錢罪，為想像競合犯，應依刑法第55條前
    段之規定，各從一重之三人以上共同詐欺取財罪處斷。
(六)另按刑法處罰之詐欺取財罪係侵害個人財產法益之犯罪，其
    罪數計算，依一般社會通念，應以被害人數、被害次數之多
    寡，決定其犯罪之罪數（最高法院108年度台上字第274號判
    決意旨參照）。查本案被告與所屬詐欺集團成員分別對如附
    表一所示之告訴人2人行騙，使其等陷於錯誤而匯款，不僅
    犯罪對象不同，侵害法益各異，各次詐欺行為之時間、詐得
    金額亦不相同，相互獨立，顯係基於各別犯意為之，應予分
    論併罰。
四、科刑：
(一)按洗錢防制法第16條第2項規定，犯第14條、第15條之罪，
    在偵查或審判中自白者，減輕其刑。次按想像競合犯之處斷
    刑，本質上係「刑之合併」。其所謂從一重處斷，乃將想像
    競合犯組成之評價上數罪，合併為科刑一罪，其所對應之刑
    罰，亦合併其評價上數罪之數法定刑，而為一個處斷刑。易
    言之，想像競合犯侵害數法益者皆成立犯罪，論罪時必須輕
    、重罪併舉論述，同時宣告所犯各罪名，包括各罪有無加重
    、減免其刑之情形，亦應說明論列，量刑時併衡酌輕罪部分
    量刑事由，評價始為充足，然後依刑法第55條前段規定「從
    一重處斷」，非謂對於其餘各罪可置而不論。因此，法院決
    定處斷刑時，雖以其中最重罪名之法定刑，做為裁量之準據
    ，惟於裁量其輕重時，仍應將輕罪合併評價在內（最高法院
    108年度台上字第4405號、第4408號判決意旨參照）。本案
    被告就其等提領贓款後交付上游，進而掩飾犯罪所得去向與
    所在之洗錢等事實於偵查中及本院審理時始終供述詳實，業
    如前述，應認被告對洗錢行為主要構成要件事實有所自白，
    是就被告本案洗錢犯行部分，雖屬想像競合犯其中之輕罪，
    惟依上開說明，本院於後述量刑時，仍應併予衡酌此部分減
    刑事由。
(二)爰以行為人之責任為基礎，審酌現今社會詐欺事件層出不窮
    、手法日益翻新，政府及相關單位無不窮盡心力追查、防堵
    ，大眾傳播媒體更屢屢報導民眾被詐欺，甚至畢生積蓄因此
    化為烏有之相關新聞，被告為具有一定智識程度之成年人，
    竟率然為詐欺集團提領、轉交詐欺款項，不僅價值觀念偏差
    ，破壞社會治安，且其所為使用人頭帳戶，提領及傳遞詐欺
    款項等行為，使金流不透明，致不法之徒得藉此輕易詐欺並
    取得財物、隱匿真實身分，造成國家查緝犯罪受阻，並助長
    犯罪之猖獗，影響社會經濟秩序，危害金融安全，同時導致
    被害人求償上之困難，其所生危害非輕，所為實值非難；考
    量被告犯後坦承犯行，態度良好，且對洗錢行為主要構成要
    件事實有所自白，然未能與告訴人2人達成和解，賠償其等
    損害等情，並兼衡其犯罪之手段、所詐取財物之金額、其於
    該詐欺集團之角色分工非居於主導或核心地位、及其為高職
    肄業之智識程度、自陳入監前從事殯葬業工作、月入約新臺
    幣（下同）4萬餘元、未婚無子女、需扶養祖父母等語，暨
    其家庭經濟狀況為勉持等一切情狀（參見審卷第66頁審理筆
    錄及偵卷第3頁之警詢筆錄所載受詢問人資料欄），量處如
    主文所示之刑，以示懲儆。
(三)次按數罪併罰之定應執行刑，係出於刑罰經濟與責罰相當之
    考量，並非予以犯罪行為人或受刑人不當之利益，為一種特
    別的量刑過程，相較於刑法第57條所定科刑時應審酌之事項
    ，係對一般犯罪行為之裁量。而定應執行刑之宣告，乃對犯
    罪行為人本身及所犯各罪之總檢視，除應考量行為人所犯數
    罪反應出之人格特性，並應權衡審酌行為人之責任與整體刑
    法目的及相關刑事政策，在量刑權之法律拘束性原則下，依
    刑法第51條第5款規定，採限制加重原則，資為量刑自由裁
    量權之外部界限，並應受法秩序理念規範之比例原則、平等
    原則、責罰相當原則、重複評價禁止原則等自由裁量權之內
    部抽象價值要求界限之支配，以使輕重得宜，罰當其責，俾
    符合法律授與裁量權之目的，以區別數罪併罰與單純數罪之
    不同，兼顧刑罰衡平原則。故定應執行刑時，除仍應就各別
    刑罰規範之目的、輕重罪間體系之平衡、整體犯罪非難評價
    ，為綜合判斷外，尤須參酌上開實現刑罰公平性，以杜絕僥
    倖、減少犯罪之立法意旨，為妥適之裁量。本院衡酌被告就
    本件2次三人以上共同詐欺取財犯行，均係於110年4月19日
    間所實施，各次犯行之間隔期間甚近，顯係於短時間內反覆
    實施，所侵害法益固非屬於同一人，然各次之行為態樣、手
    段、動機皆相似，責任非難重複之程度較高，如以實質累加
    之方式定應執行刑，處罰之刑度恐將超過其行為之不法內涵
    與罪責程度，爰基於罪責相當之要求，於刑法第51條第5款
    所定之外部性界限內，綜合評價各罪類型、關係、法益侵害
    之整體效果，考量犯罪人個人特質，及以比例原則、平等原
    則、責罰相當原則、重複評價禁止原則為內涵之內部性界限
    ，為適度反應被告整體犯罪行為之不法與罪責程度及對其施
    以矯正之必要性，定其應執行之刑如主文所示。
五、本件無犯罪所得沒收之問題：
(一)按犯罪所得，屬於犯罪行為人者，沒收之；前二項之沒收，
    於全部或一部不能沒收或不宜執行沒收時，追徵其價額，刑
    法第38條之1第1項前段、第3項分別定有明文。次按共同實
    行犯罪行為之人，基於責任共同原則，固應就全部犯罪結果
    負其責任，但因其等組織分工及有無不法所得，未必盡同，
    特別是集團性或重大經濟、貪污犯罪，彼此間犯罪所得分配
    懸殊，其分配較少甚或未受分配之人，如仍應就全部犯罪所
    得負連帶沒收追繳之責，超過其個人所得之剝奪，無異代替
    其他參與者承擔刑罰，違反罪刑法定原則、個人責任原則以
    及罪責相當原則。此與司法院院字第2024號解釋側重在填補
    損害而應負連帶返還之責任並不相同。故共同犯罪所得財物
    之追繳、沒收或追徵，應就各人所分得之財物為之（最高法
    院105年度台上字第251號判決意旨參照）。經查，被告雖於
    警詢時陳稱：好像有分到5、6,000元等語（偵卷第4頁），
    然嗣於審理時稱：伊根本沒拿到錢，錢都被「邱宇鋐」拿走
    ，說讓伊抵債，伊本來欠1萬元等語（審卷第56頁），而被
    告就可抵償債務部分所應認定之犯罪所得，另於本院110年
    度金訴字第784號（該案係被告為上開詐欺集團於110年4月1
    5日提領詐得款項）沒收，即無在本案再重複諭知沒收之實
    益，爰不於本案諭知宣告沒收。另未扣案之贓款部分，卷內
    並無其他證據可證明被告有實際取得該等贓款，自無從對被
    告宣告沒收。
(二)末按洗錢防制法第18條規定「犯第14條之罪，其所移轉、變
    更、掩飾、隱匿、收受、取得、持有、使用之財物或財產上
    利益，沒收之；犯第15條之罪，其所收受、持有、使用之財
    物或財產上利益，亦同（第1項）。以集團性或常習性方式
    犯第14條或第15條之罪，有事實足以證明行為人所得支配之
    前項規定以外之財物或財產上利益，係取自其他違法行為所
    得者，沒收之（第2項）。對於外國政府、機構或國際組織
    依第21條所簽訂之條約或協定或基於互惠原則，請求我國協
    助執行扣押或沒收之案件，如所涉之犯罪行為符合第2條所
    列之罪，不以在我國偵查或審判中者為限（第3項）。」關
    於犯罪行為人犯洗錢防制法第14條之罪，其所掩飾之財物本
    身僅為洗錢之標的，難認係供洗錢所用之物，故洗錢行為之
    標的除非屬於前置犯罪之不法所得，而得於前置犯罪中予以
    沒收者外，既非本案洗錢犯罪之工具及產物，亦非洗錢犯罪
    所得，尤非違禁物，尚無從依刑法沒收規定予以宣告沒收，
    自應依上開第18條第1項前段規定予以宣告沒收。此規定係
    採義務沒收主義，祇要合於前規定，法院即應為相關沒收之
    諭知，然該洗錢行為之標的是否限於行為人者始得宣告沒收
    ，法無明文，是倘法條並未規定「不問屬於犯罪行為人與否
    均沒收」時，自仍以屬於被告所有者為限，始應予沒收。查
    本件被告既已將所提領之現金悉數交由詐欺集團之上游成員
    ，業據被告供明在卷，並非被告所有，亦已非在其實際掌控
    中，自無庸依洗錢防制法第18條第1項前段規定宣告沒收。
據上論斷，應依刑事訴訟法第273條之1第1項、第299條第1項前
段（依刑事判決精簡原則，僅記載程序法條文），判決如主文。
本案經檢察官蔣政寬偵查起訴，由檢察官彭聖斐到庭執行公訴。
中　　華　　民　　國　　111 　年　　9 　　月　　29　　日
                  刑事第十三庭  法　官  林建良   
上列正本證明與原本無異。
如不服本判決，應於判決送達後20日內敘明上訴理由，向本院提
出上訴狀 (應附繕本) ，上訴於臺灣高等法院。其未敘述上訴理
由者，應於上訴期間屆滿後20日內向本院補提理由書「切勿逕送
上級法院」。
                                書記官  陳昇宏
中　　華　　民　　國　　111 　年　　10　　月　　3 　　日

附錄本案論罪科刑法條全文：
刑法第339條之4：
犯第三百三十九條詐欺罪而有下列情形之一者，處一年以上七年
以下有期徒刑，得併科一百萬元以下罰金：
一、冒用政府機關或公務員名義犯之。
二、三人以上共同犯之。
三、以廣播電視、電子通訊、網際網路或其他媒體等傳播工具，
    對公眾散布而犯之。
前項之未遂犯罰之。 
　
洗錢防制法第2條：
本法所稱洗錢，指下列行為：
一、意圖掩飾或隱匿特定犯罪所得來源，或使他人逃避刑事追訴
    ，而移轉或變更特定犯罪所得。
二、掩飾或隱匿特定犯罪所得之本質、來源、去向、所在、所有
    權、處分權或其他權益者。
三、收受、持有或使用他人之特定犯罪所得。
　
洗錢防制法第14條：
有第二條各款所列洗錢行為者，處七年以下有期徒刑，併科新臺
幣五百萬元以下罰金。
前項之未遂犯罰之。
前二項情形，不得科以超過其特定犯罪所定最重本刑之刑。

附表一：
編號 被詐騙 之人 詐騙時間 詐騙方式 匯款時間及 金額(新臺幣) 主文  1 劉兆明(提告) 110年4月19日19時32分許 撥打電話與劉兆明，佯稱購物設定錯誤云云，致劉兆明陷於錯誤，依指示匯款 ①110年4月19日21時5分許，匯款3萬4,107元（起訴書多贅載3，應予更正） ②同日21時9分許，匯款2萬9,989元 ③同日21時30分許，匯款1萬5,985元 簡宗廷犯三人以上共同詐欺取財罪，處有期徒刑壹年壹月。  2 鍾蕙羽 (提告) 110年4月19日20時41分許 撥打電話與鍾蕙羽，佯稱購物設定錯誤云云，致鍾蕙羽陷於錯誤，依指示匯款 110年4月19日21時17分，匯款9,985元 簡宗廷犯三人以上共同詐欺取財罪，處有期徒刑壹年。  


附表二：
編號 提領時間 提領地點 提領金額 (新臺幣) 1 110年4月19日21時10分許 新北市○○區○○路0段00巷00號之統一超商興觀門市 3萬4,000元 2 同上日21時16分許 新北市○○區○○路0段000號之統一超商新展門市 6萬元 3 同上日21時27分許 新北市○○區○○路000號之統一超商合安門市 1萬元 4 同上日21時34分許 新北市○○區○○路000號之全家超商板橋宜宅門市 1萬6,000元 
註：提領金額包含與本案無關之其他款項。